【裁判字號】    99,訴,90
【裁判日期】    991231
【裁判案由】    返還不當得利
【裁判全文】
臺灣嘉義地方法院民事判決                99年度訴字第90號
原      告  黃飛鳶
訴訟代理人  黃耀西
訴訟代理人  吳宏輝律師
複代理人    林堯順
被      告  黃美惠
上列當事人間返還不當得利事件，本院於民國99年12月21日言詞
辯論終結，判決如下：
    主  文
被告應給付原告新臺幣貳拾捌萬柒仟參佰柒拾壹元，及自民國九
十九年三月十五日起至清償日止，按年息百分之五計算之利息。
原告其餘之訴駁回。
訴訟費用由被告負擔五分之一，餘由原告負擔。
本判決第一項得假執行。但被告以新臺幣貳拾捌萬柒仟參佰柒拾
壹元為原告預供擔保後，得免為假執行。
原告其餘假執行之聲請駁回。
    事實及理由
一、原告起訴主張：緣坐落嘉義市○段○○段82地號土地（下稱
    系爭土地）為原告所有，而被告所有同段1426建號，門牌號
    碼嘉義市○○街414 號建物（下稱系爭建物）坐落於系爭土
    地上，自被告民國86年2 月3 日以買賣為原因取得後即無權
    占有該部分面積共52.44 平方公尺之土地，迄99年1 月21日
    又將系爭建物以贈與為原因移轉登記與訴外人黃白玉。按無
    法律上之原因而受利益，致他人受損害者，應返還其利益，
    民法第179 條前段定有明文；次按無權占有使用他人之土地
    ，可能獲得相當於租金之利息，為社會通常之觀念，最高法
    院61年台上字第1695號亦著有判例可參；再按，第97條、第
    99條及第101 條之規定，於租用基地建築房屋均準用之；城
    市地方房屋之租金，以不超過土地及其建築物申報總價年息
    百分之十為限。約定房屋租金，超過前項規定者，該管直轄
    市或縣（市）政府得依前項所定標準強制減定之，土地法第
    105 條、第97條分別定有明文。是以，城市地方土地之租金
    ，以不超過土地申報總地價之年息百分之10為限。查被告無
    權占有系爭土地，係無法律上原因而獲有相當於租金之不當
    得利，並致原告受有損害，原告自得依民法第179 條規定請
    求被告給付依土地法第105 條準用同法第97條所定土地申報
    地價年息百分之10計算無權占有期間所受相當於租金之不當
    得利，又此項不當利益返還請求權因五年間不行使而消滅，
    故原告請求起訴時回溯五年之相當於租金之不當得利。依此
    計算，系爭土地每平方公尺申報地價（應為公告地價之誤）
    為新台幣（下同）56,800元，自被告無權占有系爭土地期間
    至99年1 月21日回溯5 年起算，算至94年1 月20日止，則被
    告因此獲得相當於租金之利益為1,489,295 元（計算式：56
    , 800 ×52.44 平方公尺×10％×5 年＝1,489,295 ）。並
    聲明：被告應給付原告1,489,295 元，及自起訴狀繕本送達
    被告翌日起至清償日止，按年息百分之5 計算之利息；願供
    擔保請准宣告假執行。
二、被告則以：
（一）按土地及其土地上之房屋同屬一人所有，而僅將土地或僅
      將房屋所有權讓與他人，或將土地及房屋同時或先後讓與
      相異之人時，土地受讓人或房屋受讓人與讓與人間或房屋
      受讓人與土地受讓人間，推定在房屋得使用期限內，有租
      賃關係，其期限不受第449 條第1 項規定之限制，民法第
      425 條之1 定有明文。查兩造為父女關係，系爭土地及系
      爭建物起初皆屬原告一人所有，其後再由原告將系爭建物
      過戶予原告長子即訴外人黃耀東，嗣因黃耀東經濟變故急
      需資金償債，而欲變賣系爭建物，原告得知後擔憂黃家祖
      產落入他姓氏人手上，乃多次口頭勸說女兒出面購買，被
      告為達成原告心願並基於手足相扶，始四處籌措資金於86
      年2 月3 日向訴外人即原告長子黃耀東以買賣方式取得系
      爭建物，原告當時即已與被告達成無限期、無償使用系爭
      土地之親子默契，雖基於對父親之信任，不敢也不好意思
      要求訂立書面租賃契約，惟原告曾對被告口頭承諾表示「
      黃家的子孫可以無條件使用黃家的土地，你放心」，依民
      法第180 條規定，原告即應有履行親子間承諾之基本道德
      義務不得請求返還，另按民法第153 條前段明定當事人互
      相表示意思一致者，無論其為明示或默示，契約即為成立
      ，且依原告於13年間不曾對被告就系爭土地之使用提出任
      何口頭或書面異議，已可證明被告並非無權占有。
（二）況被告從未增建、改建、入住或出租系爭建物致獲得任何
      實質或無形利益，僅係於原告口頭同意下，自86年由原告
      三女即證人黃白玉入住系爭建物，並由其負責原告及其配
      偶之三餐料理照顧、家庭清潔與衣物清洗等各項雜事，直
      至97年10月間，又被告自92年1 月起至97年10月間，每月
      皆給予原告現金7,000 元以作為孝養回饋，可見被告購買
      系爭建物從未有因此獲得任何利益之想法，未料事隔13年
      彼此相安無事，99年初疑似原告欲改建其目前居處（即門
      牌號碼嘉義市○○街416 號建物）之後方建物時，未知會
      目前居住系爭建物之證人黃白玉，逕自指揮工人拆除系爭
      建物與原告居處間之隔牆，導致證人黃白玉反彈，雙方因
      而產生不愉快之言語相對，原告乃先以刑事案件指控原告
      三女黃白玉，欲藉此要求黃白玉遷出系爭建物，被告為維
      護證人黃白玉居住於系爭建物之合法性，於99年1 月間將
      系爭建物以贈與方式過戶給黃白玉，原告乃又藉「不當得
      利」之名提起本件訴訟，原告提起本件訴訟，實無理由。
（三）退萬步言，倘認被告應給付原告不當得利，惟參照最高法
      院68年度台上字第3071號判例意旨「租用基地建築房屋，
      其地租依土地法第105 條規定準用同法第97條所定城市地
      方房屋之租金標準，即以不超過土地申報價額年息百分之
      十為限。惟計算基地租金之數額，除以基地申報地價為基
      礎外，尚須斟酌基地之位置，工商業繁榮之程度，承租人
      利用基地之經濟價值及所受利益等項，並與鄰地租金相比
      較，以為決定。並非必達申報總地價年息百分之10最高額
      。」，系爭土地位於光彩街6 米寬街道，左側為一大片未
      開發利用之私人封閉土地，整體屬舊有社區部落，倘以申
      報地價10％計算土地租金，實在不合情理，且被告從未增
      建、改建、入住或出租系爭建物致獲得任何實質或無形利
      益，參以被告係因原告勸說始購買系爭建物，原告亦與被
      告達成無限期、無償使用系爭土地之親子默契，是以本案
      土地租金之計算最多僅為申報地價1 ％，即5 年土地租金
      為57,474元（計算式：99年1 月申報地價每平方公尺21,9
      20×52.44 平方公尺×1 ％×5 年＝57,474），又被告自
      92年1 月起至97年10月間，每月皆給予原告7,000 元，合
      計共490,000 元作為孝養之金額，早已遠遠超過所需返還
      之土地租金。
（四）並答辯聲明：原告之訴及假執行之聲請均駁回，如受不利
      判決，願供擔保請准免予假執行（見本院99年3 月25日言
      詞辯論筆錄）。
三、兩造不爭執之事項
（一）系爭土地為原告所有，而系爭建物為被告於86年2 月3 日
      購入，再於99年1 月21日贈與訴外人黃白玉，此有土地、
      建物登記謄本及嘉義市地政事務所異動索引各一份在卷可
      參。
（二）系爭建物於67年7 月11日，由原告之子黃耀東及黃耀西向
      嘉義市政府申請建築登記，於67年7 月11核准，於同年8
      月2 日開工，於68年1 月10日完工，為二層樓建物，完工
      後，由原告之子黃耀東及黃耀西登記為所有權人，此有嘉
      義縣（市）都市計劃區域內建築申請案件登記（影本）及
      建築改良物登記簿各一份在卷。
（三）系爭土地自94年至99年間之申報地價，均為每平方公尺21
      ,920元。
四、本件之爭點厥為，原告主張依不當得利關係，請求被告返還
    所受利益，有無理由？原告得請求金額為何？兩造各執一詞
    ，經查：
（一）按當事人主張有利於己之事實者，就其事實有舉證之責任
      ，民事訴訟法第277 條前段定有明文。又按無法律上之原
      因而受利益，致他人受損害者，應返還其利益，民法第17
      9 條前段定有明文。無權占有他人土地、建物者，可能獲
      得相當於租金之利益，為社會通常之觀念（最高法院61年
      度臺上字第1695號判例要旨參照）。再使用借貸為無償契
      約，原屬貸與人與使用人間之特定關係，除當事人另有特
      約外，自無移轉其權利於第三人之可言（見最高法院49年
      台上字第381 號判例）。
（二）被告雖辯稱購買系爭房屋時，原告曾對被告口頭承諾表示
      「黃家的子孫可以無條件使用黃家的土地，你放心」，且
      被告自92年1 月起至97年10月間，每月皆給予原告7,000
      元，合計共490,000 元作為孝養之金額，早已遠遠超過所
      需返還之土地租金云云，為原告所否認。證人黃玲玉證稱
      ：「（原告有無曾經對被告說，只要是黃家之子孫都有無
      償使用黃家的土地？）我沒有聽過。」、「（據你所知，
      被告有無拿錢給你父親？）我假日回去有看到，我都是月
      初拿錢給我父親，我有看過被告拿錢給原告。」、「（為
      何被告會拿錢給原告？）因我父親從日本回來，生活起居
      沒有人照顧，故我每月拿一萬二給原告，被告一個月拿七
      千元給原告。」、「（七千元是扶養金或是使用系爭土地
      之代價？）是奉養金。」（見本院99年12月21日言詞辯論
      筆錄）。足證，原告並未同意被告之建物無償使用系爭土
      地，而被告亦從未支付使用系爭土地之代價予原告等情無
      誤。
（三）原告主張系爭土地為其所有，蓋房子時，伊人在日本，系
      爭房屋由伊兒子黃耀東及黃耀西之名字起造，有出具同意
      書予黃耀東及黃耀西，才未向黃耀東及黃耀西收取租金。
      （見本院99年12月21日言詞辯論筆錄），並提出使用執照
      存根、土地使用權同意書影本各一份為證。揆之前揭說明
      ，被告嗣後雖向前手黃耀東購入系爭建物，自非可當然無
      償使用系爭土地，否則房屋所有人可免除繳納土地相類稅
      捐之義務，由土地所有人就無法再為使用收益之土地負擔
      稅捐，豈能謂公平？在被告未提出有占用之合法權源，則
      原告依民法第179 條規定，請求被告返還所受利益，自屬
      有據。
（四）次按城市地方房屋之租金，以不超過土地及其建築物申報
      總價年息10﹪為限，土地法第97條第1 項定有明文。此項
      規定於租用基地建築房屋準用之，同法第105 條亦有明文
      。土地法第97條所謂土地及建築物之總價額，土地價額依
      法定地價，土地法施行法第25條定有明文。而法定地價，
      依土地法第148 條規定，係土地所有人依該法規定所申報
      之地價。故土地法第97條所謂之申報價額，即指該土地之
      申報地價而言。又基地租金之數額，除以基地申報地價為
      基礎外，尚須斟酌基地之位置，工商業繁榮之程度，承租
      人利用基地之經濟價值及所受利益等項，並與鄰地租金相
      比較，以為決定，並非必達申報總地價年息10﹪最高額（
      最高法院68年臺上字第3071號判例要旨參照）。原告主張
      以系爭土地之公告現值計算，容有誤解。經查，系爭土地
      自94年至99年間申報地價均為每平方公尺21,920元，已如
      前述，本院審酌系爭土地臨近嘉義市○○路，面臨嘉義市
      郵政局，交通方便及被告購入後均未入住等情，認原告請
      求相當於租金之不當得利，以申報地價年息5 ﹪計算，尚
      稱妥適。
（五）從而，原告依不當得利之法律關係，請求被告返還自94年
      1 月21日起至99年1 月21日止之不當得利，應屬有據。依
      上計算，原告請求被告返還不當得利287,371 元【計算式
      ：21,920×52.44 平方公尺×5 ％×5 年＝287,371 元以
      下四捨五入）。則原告請求被告支付287,371 元，有理由
      ，應予准許，逾此部分，則屬無據，應予駁回。
五、末按給付無確定期限者，債務人於債權人得請求給付時，經
    其催告而未為給付，自受催告時起，負遲延責任。其經債權
    人起訴而送達訴狀，或依督促程式送達支付命令，或為其他
    相類之行為者，與催告有同一之效力，民法第229 條第2 項
    定明文。又遲延之債務，以支付金錢為標的者，債權人得請
    求依法定利率計算之遲延利息。應付利息之債務，其利率未
    經約定，亦無法律可據者，週年利率為5 ﹪。同法第233 條
    第1 項本文、第203 條亦定有明文。本件被告於99年3 月14
    日收受起訴狀繕本，有嘉義市警察局第二分局北門派出所簽
    收證明影本一份在卷可稽。從而，原告依民法不當得利法律
    關係，請求被告給付287,371 元，及自起訴狀繕本送達翌日
    即99年3 月15日起至清償日止，按週年利率5 ﹪計算之利息
    ，應予准許。逾此部分請求則無理由，應予駁回。
六、本件原告勝訴部分，固陳明願供擔保，請准為宣告假執行，
    惟本件所命被告給付之金額未逾50萬元，依民事訴訟法第38
    9 條第1 項第5 款之規定，自當由本院依職權宣告假執行；
    另被告陳明願供擔保，請准宣告免為假執行，經核並無不合
    ，爰酌定相當之擔保金額准許之。至原告敗訴部分，其訴既
    經駁回，其假執行之聲請亦失所依附，應併予駁回。
七、本件事證已臻明確，兩造其餘攻擊防禦方法，經核與本件判
    決結果不生影響，爰不一一論敘。
八、據上論結，原告之訴為一部有理由、一部無理由，依民事訴
    訟法第79條、第389 條第1 項第5 款、第392 條第2 項，判
    決如主文。
中    華    民    國    99    年    12    月    31    日
                      民二庭法  官  柯月美
以上正本係照原本作成。
如對本判決上訴須於判決送達後20日內向本院提出上訴狀。
如委任律師提起上訴者，應一併繳納上訴審裁判費。
中    華    民    國    99    年    12    月    31    日
                            書記官  黃怡禎

司法院資訊處製作；財團法人民間司法改革基金會備份。
